最高法院刑事判決　　　　　　　　　 111年度台上字第3904號
上　訴　人　曾翔瑋


上列上訴人因違反毒品危害防制條例案件，不服臺灣高等法院臺
南分院中華民國111 年5 月19日第二審判決（111 年度上訴字第
202 號，起訴案號：臺灣臺南地方檢察署109 年度偵字第 15278
號），提起上訴，本院判決如下：
    主  文
原判決撤銷，發回臺灣高等法院臺南分院。
    理  由
一、本件原審審理後，認定上訴人曾翔瑋於民國109 年3 月18日
    晚間10時46分許至翌日凌晨0時29時止，持其所有門號00000
    000000號行動電話與吳○玉聯繫後，在臺南市○○區○○○
    路00號「○○○複合式餐廳」附近，以新臺幣1300元之價格
    ，販賣含有4-甲基甲基卡西酮成分之毒品咖啡包3 包與吳○
    玉，並完成交付之犯罪事實，因而維持第一審經比較新舊法
    論處上訴人修正前販賣第三級毒品罪刑（處有期徒刑7年6月
    ），駁回其在第二審之上訴。固非無見。
二、惟查：
㈠、刑事訴訟法第159 條之5第1項規定：「被告以外之人於審判
    外之陳述，雖不符前四條之規定，而經當事人於審判程序同
    意作為證據，法院審酌該言詞陳述或書面陳述作成時之情況
    ，認為適當者，亦得為證據。」以明示同意傳聞證據作為證
    據使用，明定須兼具「適當性」之要件，亦即由法院介入審
    酌傳聞證據「作成時之情況，認為適當」時，始例外賦予其
    證據能力，並非一經明示同意，即可無條件容許。故事實審
    法院對此「適當性」之要件，應為必要之調查及論敘，方稱
    適法。再以刑事訴訟法第186 條第1項第1款規定：證人未滿
    16歲者，不得令其具結。其立法理由，考量具結之作用，係
    使證人能在認識偽證處罰的負擔下據實陳述，以發見真實，
    故原則上證人應負具結之義務，惟證人無法理解具結之意義
    及效果者，得免除此項義務。是未滿16歲之證人既無法理解
    具結之意義及效果，亦未有偽證處罰之負擔，其證言之真實
    性尤應慎重分辨。本件原判決以證人吳○玉、曾○茹、吳○
    婷於偵查中之證述有證據能力，並執以認定上訴人本件犯罪
    之主要論據。理由略謂上訴人「於原審（第一審）業已明示
    表示同意作為證據」（見原判決第3 頁），然並未說明如何
    審酌所採納該偵訊作成當時之情況，認為具備適當性要件之
    理由，僅泛言「具備適當性」，即依上揭規定，認具有證據
    能力，且對於吳○玉、曾○茹因未滿16歲而未令具結，就證
    言憑信性之判斷，亦未置一詞，要屬有違證據法則及不備理
    由，難謂適法。
㈡、證據雖已調查，而其內容仍未明瞭者，即與未經調查無異，
    如遽行判決，應認有依法應予調查之證據未予調查之違失。
    卷查，本件之查獲，係員警持搜索票於109年5月27日對曾○
    茹住處執行搜索，搜得克羅心毒品咖啡包殘渣袋3 個而追查
    來源（警卷第29至35頁）。本件搜索票之受搜索人係曾○茹
    ，並非上訴人。搜索時在場之吳○玉固於偵查中供述系爭毒
    品來源，係於109年3月19日凌晨向上訴人購買後當日施用（
    他字卷第45至48頁）；惟其於第一審審理中證述，係查獲前
    4、5個月，大概108 年12月間向陳明宏所購買，查獲這日（
    即109年5月27日）在曾○茹家施用等語（第一審卷第107 頁
    ）。已有不同。再依吳○玉於109年5月27日之嘉義市政府警
    察局警詢記載，其當日曾經警採集尿液送驗（警卷第8 頁背
    面），則該尿液檢驗結果如何？當非不能調查。此攸關吳○
    玉偵查以及審理中歧異供述之憑信性判斷，自屬應調查而得
    以調查之證據。原審未遑詳察，遽為判決論罪，即嫌速斷，
    難謂無調查未盡之違失。
㈢、科刑判決所認定之事實，若與其所採用之證據內容不相適合
    者，即屬證據上之理由矛盾，其判決為當然違背法令。就上
    訴人所為109年3月19日凌晨係與吳○玉交易減肥商品酵素之
    抗辯，原判決係以上訴人於警詢以及偵訊均未提及，而為不
    採信之理由（原判決第6至7頁）。卷查，上訴人於警詢初詢
    就messenger 談話內容供稱「『現在這有喝，有需要的朋友
    可以介紹』那是我誤以為綽號『無所謂』是吳○婷，是要向
    她介紹我母親販賣的美容用品…」（見警卷第3 頁）；於偵
    訊中復稱：「（檢察官問：警詢稱是美容用品？）是，因為
    我媽媽在做微商，賣一些減肥藥…」等語（見他字卷第 104
    頁），果若無訛，能否謂上訴人於警詢、偵查中從未提及販
    賣減肥商品？原判決對於此揭證據資料棄置未論，其上開理
    由尚難謂與卷內證據內容相適合，尚有證據上理由矛盾之違
    誤。
三、以上或為上訴意旨所指摘，或為本院得依職權調查之事項，
    應認原判決有撤銷發回之原因。
據上論結，應依刑事訴訟法第397條、第401條，判決如主文。  
中    華    民    國   111    年    9     月    22    日
                  刑事第二庭審判長法  官  林  勤  純  
                                  法  官  李  釱  任  
                                  法  官  黃  斯  偉  
                                  法  官  吳  秋  宏  
                                  法  官  王  梅  英  
本件正本證明與原本無異
                                  書記官
中    華    民    國   111    年    9     月    28    日